---
title: "Praxisbeispiel: Zeitreihenanalyse"
output: html_notebook
---

```{r initializeNotebook}
library(tidyverse)
```

## Was steckt in den aufbereiteten Daten?

- **Daten**: Umsatzerlösbuchungen des Testmandanten.
- **Abhängige Variable**: Tagessaldo, i.S.v. der Summe über SOLL und HABEN pro Belegdatum
- **Erklärende Variable(n)**: *keine*, nur Trendschätzung
- **Modell**: $y_t = \beta_0 + \sum_{k=1}^{K=7} \beta_k t^k + e_t$, mit
    - $t$ Tag des Jahres
    - $\beta_0 + \sum_{k=1}^{K=7}  \beta_k t^k$ Trendschätzung (systematischer Teil)
    - $e_t$ Abweichung vom Trend (stochastischer Teil)

## Wie sehen die Daten aus?

```{r exploration, fig.width=8, fig.height=3.5}
load("../data/processed/ue_by_belegdatum.RData")
topn <- 5
topn_ue <- head(
  ue_by_belegdatum[with(ue_by_belegdatum, order(abs(Betrag), decreasing = TRUE)), ],
  n = topn
)

p <- ggplot(
  data = ue_by_belegdatum,
  mapping = aes(x = Belegdatum, y = Betrag)
) +
  geom_point()+
  geom_point(data = topn_ue, shape = 21, fill = "white") +
  geom_text(data = topn_ue, mapping = aes(label = Belegdatum), hjust = 1.1) +
  labs(
    x = "Belegdatum",
    y = "Saldo in EUR",
    title = "Tagessalden der Umsatzerlöse in EUR"
  ) +
  scale_y_continuous(
    breaks = seq(-2e6, 2.5e6, by = 1e6 / 2),
    labels = scales::number_format(big.mark = ".",decimal.mark = ",")
  ) +
  ggthemes::theme_fivethirtyeight()
p
```

- In der zweiten Jahreshälfte nehmen die Erlöse zu
- Die größten Erlöse fallen auf Frühling und Herbst
- Vor Weihnachten erfolgen erhebliche Abgänge

## Zeitreihenanalyse: Erwartungswert bilden
```{r fit, fig.width=8, fig.height=3.5}
fit <- lm(Betrag ~ poly(t_linear, degree = 7), data = ue_by_belegdatum)
fitted <- predict(fit, se = TRUE)
ue_post_fit <- bind_cols(
  ue_by_belegdatum, as.data.frame(fitted[c("fit", "se.fit")])
)
ue_post_fit <- mutate(
  ue_post_fit, lower95 = fit - 1.96 * se.fit, upper95 = fit + 1.96 * se.fit
)
p + 
  geom_ribbon(
    data = ue_post_fit, aes(ymin = lower95, ymax = upper95),
    alpha = .25
  ) +
  geom_line(data = ue_post_fit, aes(y = fit), colour = "red") +
  labs(caption = "Fehlerwahrscheinlichkeit 5%")
```

- Nachfrage des Prüfers: Ich muss jetzt etwa alles prüfen?!

## Zeitreihenanalyse: Auffälligkeiten identifizieren

- Suche nach ungewöhnlichen Datenpunkten
- Bewertung erfolgt durch Modelldiagnostik
- Ergebnis: Information über *statistisch* erhebliche Vorhersagefehler

```{r rstudent, fig.width=8, fig.height=3.5}
ue_post_fit[, "rstudent"] <- rstudent(fit)

ggplot(
  data = subset(ue_post_fit, abs(rstudent) >= 2),
  aes(y = abs(rstudent), x = reorder(Belegdatum, abs(rstudent)))
) +
  geom_point() +
  labs(
    title = "Absolutwert der studentisierten Vorhersagefehler",
    caption = "|E| >= 2"
  ) +
  scale_y_continuous(labels = scales::number_format(big.mark = ".", decimal.mark = ",")) +
  ggthemes::theme_fivethirtyeight() +
  coord_flip()
```
